臺灣基隆地方法院刑事判決　　　　　　　　　　　　　九十一年度訴字第三四九號
　　公　訴　人　臺灣基隆地方法院檢察署檢察官
　　被　　　告　乙○○
右列被告因業務侵占案件，經檢察官提起公訴（九十年度偵字第五一０九號），本院
判決如左：
    主      文
乙○○無罪。
    理      由
一、公訴意旨略以：緣被告乙○○自民國八十九年間起，即任職於大耀汽車股份有限
    公司基隆營業處（下稱「大耀公司」），負責為大耀公司銷售汽車及為購車客戶
    辦理汽車保險之相關事宜，為從事業務之人。詎被告於任職期間，竟基於意圖為
    自己不法所有之概括犯意，將購車客戶詹鴻元、楊世偉因委託其代辦九Ｂ─二六
    二二號（車主為詹鴻元之父所設立之報捷有限公司）、六Ｇ─二九九六號（車主
    為楊世偉之母楊闕秀卿）之自小客車汽車保險事宜，而分別於九十年一月十八日
    、九十年三月四日交付之支票二紙（發票人均為高虹傳播有限公司；面額分別為
    新臺幣（下同）二萬九千二百三十八元、二萬八千三百七十六元；發票日期分別
    為九十年四月五日、九十年七月五日；票號分別為ＰＡ0000000、ＰＡ0
    000000號），以變易持有為所有之意思，予以侵吞入己，轉與他人調現，
    因認被告涉犯刑法第三百三十六條第二項之業務侵占罪嫌云云。
二、按犯罪事實應依證據認定之，無證據不得推定其犯罪事實；又不能證明被告犯罪
    者，應諭知無罪之判決，刑事訴訟法第一百五十四條、第三百零一條第一項分別
    定有明文。復按刑事訴訟法所謂認定犯罪事實之證據，係指足以認定被告確有犯
    罪行為之積極證據而言，苟積極證據不足為不利於被告事實之認定時，即應為有
    利於被告之認定，更不必有何有利之證據；且刑法上侵占罪之構成，須行為人客
    觀上先有法律或契約上之原因持有他人之物而易持有為所有，主觀上則須變易其
    原來之持有意思而為不法所有之意思，如僅將持有物延不交還（欠缺不法所有之
    意圖）或有其他原因致一時未能交還，即難遽以該罪相繩（最高法院分別著有二
    十九年上字第三一０五號、三十年上字第八一六號、六十八年臺上字第三一四六
    號判例可資參照）。
三、訊據被告乙○○固不否認上開支票二紙均係客戶交託用以繳交保費之用，且上開
    支票二紙嗣亦均經伊挪作他用等事實，惟堅詞否認有何公訴人所指犯行，辯稱：
    前揭支票雖為客戶委託伊轉交保險公司以充保費繳交之用，然因前揭支票所表彰
    之全部金額，除用以抵充保險公司應收取之保險費用以外，尚包括伊與保險公司
    約定之抽成傭金，是伊始於支票發票日到期之前，將上開支票先行挪以套現，且
    伊此一舉動，實亦為保險公司所默許，而為一般汽車業務員與保險公司間之不成
    文約定，是以，伊於挪用前揭票款之初，確無侵占客戶票款之意思等語。公訴人
    認被告涉犯本起業務侵占犯行，則係以被告侵占之事實，業據證人丙○○、甲○○證述綦詳；又九Ｂ─二六二二號自小客車，因要保人未依期限繳交保險費用致
    遭保險公司主張解除契約之事實，亦有第一產物保險公司函文乙紙在卷可憑；而
    被告將客戶用以繳交六Ｇ─二九九六號自小客車保險費用之前揭支票乙紙，交予
    其妻即證人丁○○，再由證人丁○○持交證人戊○○轉以調現等情節，亦分據證
    人丁○○、戊○○證述在卷；此外，復有支票、存證信函、保險單影本等件在卷
    可佐，堪認被告犯行明確等情詞為其論據。經查：
  (一)被告於收受客戶交付用以辦理汽車保險事宜之前開支票二紙後，並未立即將支票
    交付保險公司；而前揭票號ＰＡ0000000號支票乙紙，已據被告兌領一空
    ；至前揭ＰＡ0000000號支票乙紙，則經被告交付其妻即證人丁○○，並
    由證人丁○○轉交其胞妹即證人戊○○用以調現，惟因該紙支票業經證人丙○○
    即發票人高虹傳播事業有限公司之經理依法止付，始無從兌領等事實，業據被告
    於偵查中及本院調查、審理時坦承不諱，核與證人丙○○、甲○○（大耀公司基
    隆營業處仁一所之經理）、丁○○、戊○○證述之情節相符，並有第一產物保險
    有限公司九十一年五月十六日一產汽字第九一五六０號函文正本乙紙及臺北市票
    據交換所退票理由單、ＰＡ0000000號支票正、反面、掛失止付票據提示
    人資料查報表、票據掛失止付通知書、遺失票據申請書、存證信函、保險單影本
    等件在卷可佐，堪認被告於收取客戶所交付之上開支票二紙後，確有未依約為客
    戶將支票提交保險公司，並先行挪用前揭支票以調現之行為無訛。
  (二)被告先行挪用客戶支票調現乙節，雖查有實據，詳如前述，然被告於挪用支票以
    調現之初，究竟有無不法所有意圖乙節，亦與本案被告被訴之業務侵占罪名能否
    成立息息相關，是除被告客觀上確有前揭挪用客戶支票以調現之侵占行為以外，
    被告有無不法所有意圖亦為本案所應詳為審究之點。查：
  1.汽車業務員於代公司售車之場合，通常亦接受客戶委託為客戶辦理汽車保險事宜
    ，且汽車業務員為客戶與保險公司辦妥汽車保險之後，在大部分情形下，均可自
    保險公司獲得一定成數之傭金；又客戶託交汽車業務員代繳之保險費用，大抵可
    分為開立支票或現金交託二種模式；在客戶託交者均屬現款之埸合，汽車業務員
    通常會主動由該筆款項中扣除自己應得之傭金，再將剩餘款項如數轉繳保險公司
    ，以完成客戶委託之任務；至客戶若以開立支票之方式代替保險費用之繳交者，
    因支票本身所表彰之實際金額，除包括應實繳保險公司之保險費用外，尚包括汽
    車業務員與保險公司約定之應得傭金，是以，若客戶所開立者並非可立即兌領之
    即期支票，則汽車業務員常以將客戶支票存入自己帳戶或將客戶支票轉交他人調
    現之方式，先行將自己應得之傭金取回，嗣則或以自己名義另行開立支票交與保
    險公司之方式，或以另行交付保險公司相當於保險費用之現款之方式，完成客戶
    委託其繳交保險費用之任務，且此種周轉方式，概為保險公司所普遍接受，又設
    汽車業務員所屬之汽車公司未明文禁止業務員以上開方式先行取回傭金，則此一
    方式亦為汽車業務界相繼為常之習慣等情節，均據證人林財祿即曾任職於大耀汽
    車公司之汽車業務員於本院調查時到庭結證翔實（詳見本院九十一年八月八日之
    訊問筆錄）。由上情以觀，堪認被告辯稱挪用支票之目的僅在取回其所應得之傭
    金等語，要屬有據。
  2.前揭支票之發票日期分別為九十年四月五日、九十年七月五日之事實，固據被告
    自承在卷，並據證人丙○○證述明確，且有ＰＡ0000000號支票影本乙紙
    在卷可考；惟被告因另涉他案，經偵查檢察官聲請法院裁定准許羈押後，自九十
    年五月四日起，即行被羈押於臺灣基隆看守所之事實，亦據被告陳述明確，且有
    臺灣高等法院被告全國前案紀錄表、臺灣基隆地方法院法務部在監在押資料表各
    乙件在卷可參。由前揭支票應提示兌領之日期及被告因案收押之日期對照以觀，
    被告於九十年四、五月間，顯有他案纏身，且被告更自九十年五月四日起，即因
    另案被羈押於臺灣基隆看守所，其人身自由亦因此而受有限制，是被告於挪用上
    開支票之後，雖未能依循前例，及時將客戶之保險費用提交保險公司，然此究與
    被告在人身自由未受拘束之情形下，蓄意不提交款項之情節有別，蓋被告既因他
    案而無瑕分身，強求其因循前例，及時將保險費用提交保險公司，顯然不具期待
    之可能，是被告事後雖有未補平款項之事實，然此亦不足推衍出被告於行為之時
    ，確實有為自己不法所有之意圖。
  3.被告於往來銀行之存提活動向屬頻繁，且於九十年間，被告之財務狀況亦無異於
    平常之大量波動乙情，亦經本院向中國信託商業銀行股份有限公司基隆分行、保
    證責任基隆市第二信用合作社、中國農民銀行股份有限公司基隆分行職權函調被
    告之開戶及歷來存提紀錄資料查證屬實，有中國信託商業銀行股份有限公司九十
    一年八月六日中信銀（91）基字第０三八號函文檢附之被告開戶及歷來存提紀錄
    資料、基隆市第二信用合作社九十一年八月二十二日基二信總字第一一二九號函
    文檢附之被告開戶及歷來存提紀錄資料、中國農民銀行基隆分行九十一年八月二
    十三日（九一）農基字第一九八號函文檢附之被告開戶及歷來存提紀錄資料各乙
    件在卷可佐。由以上資料所示之情節研判，堪認被告於本院調查時稱其並非因缺
    錢花用始擅行挪用前揭款項等語，尚非無稽，且由被告之存提紀錄所顯示之情形
    以觀，顯見被告平日之現金周轉情況確屬頻繁，是以，前揭資料亦不足以說明被
    告在九十年間之財務狀況曾有陷於困頓或給付不能之可能。
  4.綜上研析，被告於將前開支票挪供己用之際，其財務情況既無異常狀況產生；且
    被告於前揭支票發票日到期前、後，復因另案纏身而無瑕他顧，則本院自難僅憑
    被告事後確有未及將項款補平之事實，即遽行推論被告於行為之初，即有何不法
    所有之意圖；更何況，前揭票款除含有客戶託交之保險費用以外，亦兼括保險公
    司允諾給付被告之傭金在內，而被告以上開方式先行取回傭金，復為汽車業務界
    中之不成文習慣，由此益見，被告雖有先行將客戶託交之支票周轉調現之行為，
    然於行為之時，確無不法所有之意圖無訛。
四、綜上所述，既無積極證據足認被告主觀上有何不法所有之意圖，雖被告在客觀上
    確有先行挪用票款之行為，然此尚與刑法侵占罪所欲規範之對象有間。汽車業務
    員先行挪用客戶交付之支票所造成之風險，固然不應推由客戶單方面承擔，惟不
    論基於罪刑法定或無罪推定之原理原則，既查無證據足資證明被告主觀上確有不
    法所有之意圖，即無由因客戶可能因被告行為承擔不利風險之結果，而律被告以
    刑法之侵占罪責，至於此部分風險究應如何防杜，要屬立法或行政層面之議題，
    而非本院評價被告行為是否構成犯罪之時所應考量之點。此外，復查無其他積極
    證據足認被告確有公訴人所指之業務侵占犯行，既不能證明被告犯罪，自應為被
    告無罪之諭知，以昭審慎。
據上論斷，應依刑事訴訟法第三百零一條第一項，判決如主文。
本案經檢察官李辛茹到庭執行職務。
中      華      民      國      九十一      年      十      月    十一  日
                                臺灣基隆地方法院刑事第三庭
                                    審判長  法  官  陳志祥
                                            法  官  王福康
                                            法  官  王慧惠
右正本證明與原本無異。
對於本件判決如有不服，應於收受送達後十日內，向本院提出上訴書狀，上訴於臺灣
高等法院，並按他造當事人之人數附具繕本。
                                            書記官  陳俊德
中      華      民      國      九十一      年      十      月    十七  日
